最　高　行　政　法　院　判　決　　　　　　　　　九十一年度判字第一九五七號
　　上　訴　人　考選部
　　代　表　人　乙○○
　　被 上訴 人　甲○○
右當事人間因考試事件，上訴人對於中華民國九十年八月一日臺北高等行政法院八十
九年度訴字第二七九七號判決，提起上訴，本院判決如左：
　　主  文
上訴駁回。
上訴審訴訟費用由上訴人負擔。
　　理  由
一、緣被上訴人參加上訴人所舉辦之八十九年特種考試第一次司法人員考試四等考試
    監所管理員考試筆試錄取，上訴人於口試時發現被上訴人於擔任公職期間曾犯行
    賄罪，經台灣桃園地方法院判決處有期徒刑一年四月，褫奪公權三年，緩刑三年
    ，於民國八十九年一月二十九日確定。上訴人以該項事實係於考試完畢後榜示前
    發現，旋依公務人員考試法施行細則第十九條規定，於八十九年六月二日以（八
    九）選特字第七○○三號函知被上訴人，因其曾服公務有貪污行為，經判刑確定
    ，依規定不予錄取。被上訴人不服，於八十九年六月十五日向上訴人提起訴願，
    嗣因訴願法修正條文自八十九年七月一日施行，考試院為配合該法第九十九條有
    關新舊法律適用原則之規定，對於考試院所屬部會於修正條文施行過渡期間受理
    之訴願案件，決定由考試院統一辦理，考選部爰依考試院八十九年六月二十三日
    八九考台訴字第六○○三號函示將本案移由考試院審理，經遭訴願決定駁回，遂
    提起行政訴訟。
二、本件被上訴人於原審起訴主張：1.被上訴人參加上訴人所舉辦之八十九年特種考
    試第一次司法人員考試四等考試監所管理員考試筆試及格錄取後，口試時上訴人
    以被上訴人於擔任公職期間曾犯行賄罪，經台灣桃園地方法院於八十九年一月二
    十九日八十七年少連訴字第五十三號判決有期徒刑一年四個月，褫奪公權三年，
    緩刑三年確定。並以該項事實係於考試完畢後榜示前發現，旋依公務人員考試法
    施行細則第十九條規定，於八十九年六月二日以（八九）選特字第七○○三號函
    撤銷被上訴人考試及格資格，不予錄取。2.公務人員考試法第七條第二款所指「
    貪污行為」，是否包括刑法上瀆職罪章所有之犯罪，縱有爭議，惟刑法第一百二
    十二條第三項之行賄行為，性質上不屬於瀆職罪，其幫助或教唆者亦同，已經司
    法院大法官會議釋字第九十六號著有解釋，又「行賄行為」不論行賄人之身分如
    何，其性質均與貪污行為有別，不適用公務人員任用法第十五條第二款之規定，
    亦經司法院大法官會議釋字第一五八號著有解釋在案，故於刑法之瀆職罪章，內
    有委棄守地罪、收賄罪、行賄罪、枉法裁判罪．．．等，惟其中行賄罪並不被認
    為係瀆職罪，於貪污治罪條例內有重大貪污行為、較重貪污行為、較輕貪污行為
    ，唯獨將行賄罪另立專條，則行賄行為並非貪污行為，無論就貪污治罪條例本身
    之規定或司法院大法官會議解釋均屬毫無疑義。3.且上訴人於撤銷被上訴人之錄
    取資格後，經被上訴人依法申辯，亦擬依照司法院大法官會議釋字第一五八號解
    釋，將行賄行為排除於公務人員考試法第七條第二款所稱「貪污行為」之外，而
    專案報請考試院補行錄取，詎因考試院另有意見而撤回。按考試院雖以司法院大
    法官會議於六十八年所作之釋字第一五八號解釋，係在維持民國五十一年所作之
    釋字第九十六號解釋，就從公務人員曾犯戡亂時期貪污治罪條例第十一條第一項
    之行賄罪，可否不受公務人員任用法所定貪污行為不得為公務人員之限制而為解
    釋，而公務人員考試法與公務人員任用法之立法意旨、規範對象及內容有別云云
    ，然無論公務人員任用法與公務人員考試法之立法意旨、規範對象以及內容固然
    各有不同，惟無論依照司法院大法官會議釋字第一五八號解釋或貪污治罪條例本
    身之立法例，行賄行為顯與貪污行為有別，貪污行為並不包括行賄行為。4.現行
    公務員資格取得之制度，須依公務人員考試法之規定，經考試、銓敘合格後，再
    依公務人員任用法予以任用。由此觀之，上述二法皆是取得公務人員資格之法源
    依據。立法上有其一貫性，在程序位階上公務人員任用法居於高位。然而，訴願
    決定機關駁回之理由書謂公務人員考試法第七條第二項不在司法院大法官會議釋
    字第一五八號解釋範圍之內，並且被排除在外云云，此乃其自行解釋見解之詞，
    毫無法理可言。就法律之一貫性原則，因同為公務員資格取得之法源，應作相同
    之解釋並援引之，故公務人員考試法第七條第二項當然適用於大法官會議釋字第
    一五八號解釋。而上訴人有關貪污治罪條例之見解，其乃參照姚瑞光大法官所提
    出大法官會議釋字第一五八號解釋不同意見書之見解，而此見解已被大法官會議
    拒絕採納，並另作解釋理由書，理由書中明確揭示，行賄行為與貪污行為有別，
    不因身分人的不同，而改變行賄的本質。5.上訴人曾二次發函請考試院補行錄取
    ，文號為（八九）選特字第七三八九號及（八九）選特字第一○五三○號。由文
    中觀之，上訴人機關之見解與被上訴人所述不謀而合，且行政院台（四八）人字
    第四五五二號之公函亦採此見解。但上訴人為何又變卦，不向考試院據理力爭，
    難道係屈服於行政體制之下嗎？被上訴人認行政機關應依法行政，本案並無自由
    裁量權之空間可議，如有，口試時才有。當時口試，被上訴人已誠實告知，如認
    被上訴人不堪造就，有品德瑕疵，口試時就應淘汰不予及格，何來七十五點六六
    分？6.綜上所述，原處分違反憲法賦予人民應考試服公職之權，請判決訴願決定
    及原處分均撤銷，上訴人舉辦之八十九年特種考試第一次司法人員考試四等考試
    監所管理員考試應錄取被上訴人。
三、上訴人則以：1.按曾服公務有貪污行為，經判刑確定者，不得應考，公務人員考
    試法第七條第二款定有明文。同法第二十一條第一款規定，考試前發現應考人有
    本法第七條規定情事之一者，取消其應考資格。榜示後發現者，由考試院撤銷其
    考試及格資格，並吊銷其及格證書。又同法施行細則第十九條規定：「應考人具
    有本法第二十一條所列各款情事之一者，應依法處理；其係於考試時發現者，應
    予扣考；於考試完畢後榜示前發現者，不予錄取；於訓練階段發現者，撤銷其考
    試錄取資格。」查被上訴人參加八十九年特種考試第一次司法人員考試四等考試
    監所管理員考試筆試錄取，上訴人機關於口試時發現其於擔任公職期間涉嫌行賄
    罪，經函准台灣桃園地方法院查復以被上訴人因貪污等案件經判決處有期徒刑一
    年四個月，褫奪公權三年，緩刑三年，業於民國八十九年一月二十九日確定。由
    於該項事實係於考試完畢後榜示前發現，上訴人爰依前開規定，函知被上訴人不
    予錄取，於法並無不合。2.至被上訴人引據司法院大法官會議釋字第一五八號解
    釋，認行賄行為排除於公務人員考試法第七條第二款所稱「貪污行為」之外，本
    案應無該條款之適用一節，按司法院大法官會議於民國六十八年所作之釋字第一
    五八號解釋，係在維持民國五十一年所作之釋字第九十六號解釋，就從事公務之
    人員曾犯戡亂時期貪污治罪條例第十一條第一項之行賄罪，可否不受公務人員任
    用法所定貪污行為不得為公務人員之限制而為解釋，鑑於公務人員考試法與公務
    人員任用法立法之意旨及規範之對象、內容有別，其有關不得應考及不得為公務
    人員之消極資格限制並不完全相同，如現行公務人員考試法第七條第五款規定應
    考人「曾犯煙毒罪或違反麻醉藥品之管理，經判刑確定者，或通緝有案尚未結案
    者」不得應考，但公務人員任用法第二十八條並無具有該款消極資格者不得為公
    務人員之規定，故公務人員考試法第七條第二款並不當然有上開大法官會議釋字
    第一五八號解釋之適用，合先陳明。另被上訴人引據司法院大法官會議釋字第九
    十六號解釋，以刑法第一百二十二條第三項之行賄行為性質上不屬於瀆職罪，認
    為行賄行為並非貪污行為，惟就刑法瀆職罪章與貪污治罪條例條文對照，二者內
    容不盡相同，行賄行為性質即使非屬瀆職罪，亦不排除其貪污罪之適用。又按貪
    污治罪條例之制定，目的在嚴懲貪污，澄清吏治，故凡依據法令從事公務之人員
    或受公務機關委託承辦公務之人員，如犯該條例之罪，均應依該條例處斷，亦即
    均係貪污罪行，該條例第一條及第二條規定甚明。查貪污治罪條例各條之罪，除
    如第二條後段、第三條、第十一條第二項、第十六條第三項明定犯罪主體非公務
    人員外，其餘均以具有公務人員身分為必要，均為公務人員之貪污行為。本案被
    上訴人前為內政部警政署保安警察第一總隊第一大隊隊員，借調至台灣警察專科
    學校擔任事務員，係依據法令從事公務之人員，其於參加中央警察大學八十七年
    度二年制技術系班招生考試時，對於依據法令從事公務之人員，關於違背職務之
    行為交付賄賂，係犯貪污治罪條例第十一條第一項之行賄罪，為公務人員之貪污
    行為。被上訴人既曾服公務有貪污行為，自應適用公務人員考試法第七條第二款
    之規定。本件被上訴人之訴為無理由，請判決駁回被上訴人之訴等語，資為抗辯
    。
四、原審斟酌全辯論意旨及調查證據之結果，以：「按行賄行為其犯罪主體不以有特
    定身分為必要，雖與公務人員受賄之貪污行為具有對行關係，但其犯罪構成要件
    、處罰及刑之減免均不相同。故其行為之性質與貪污行為有別。戡亂時期貪污治
    罪條例（現改為貪污治罪條例）第十一條第一項之規定，旨在就對於依據法令從
    事公務之人員及受公務機關委託承辦公務之人行賄而有加重處罰，並非變更行賄
    行為之性質。縱因其情節輕微，而其行求期約或交付財物在三千元以下者，依同
    條例第十二條第二項適用較輕處罰之刑法或其他法律，致適用法律有所差異，亦
    不能因此之故與貪污行為混為一談，自不適用公務人員任用法第十五條第二款（
    現修改為第二十八條第四款）之規定。」業經大法官作成釋字第一五八號解釋在
    案。雖該解釋係就公務人員任用法第十五條第二款（現修正為第二十八條第四款
    ）之規定作成之解釋，惟該條之規定與公務人員考試法第七條第二款之規定內容
    完全相同，且依公務人員考試法第三條第二項規定，特種考試錄取人員僅取得申
    請舉辦特種考試機關及其所屬機關有關職務任用之資格，其位階顯較公務人員之
    任用為低，大法官釋字第一五八號解釋對曾犯行賄罪者既已作成解釋認不適用公
    務人員任用法之規定，同理曾犯行賄罪者，亦不適用公務人員考試法第七條第二
    款之規定。原處分及原決定雖謂公務人員考試法與公務人員任用法立法之意旨及
    規範之對象、內容有別，其有關不得應考及不得為公務人員之消極資格限制並不
    完全相同，如現行公務人員考試法第七條第五款規定應考人「曾犯煙毒罪或違反
    麻醉藥品之管理，經判刑確定者，或通緝有案尚未結案者」不得應考，但公務人
    員任用法第二十八條並無具有該款消極資格者不得為公務人員之規定，故公務人
    員考試法第七條第二款並不當然有上開大法官會議釋字第一五八號解釋之適用。
    又按貪污治罪條例之制定，目的在嚴懲貪污，澄清吏治，故凡依據法令從事公務
    之人員或受公務機關委託承辦公務之人員，如犯該條例之罪，均應依該條例處斷
    ，亦即均係貪污罪行，該條例第一條及第二條規定甚明。查貪污治罪條例各條之
    罪，除如第二條後段、第三條、第十一條第二項、第十六條第三項明定犯罪主體
    非公務人員外，其餘均以具有公務人員身分為必要，均為公務人員之貪污行為。
    本案被上訴人前為內政部警政署保安警察第一總隊第一大隊隊員，借調至台灣警
    察專科學校擔任事務員，係依據法令從事公務之人員，其於參加中央警察大學八
    十七年度二年制技術系班招生考試時，對於依據法令從事公務之人員，關於違背
    職務之行為交付賄賂，係犯貪污治罪條例第十一條第一項之行賄罪，為公務人員
    之貪污行為云云。然查公務人員任用法雖不若公務人員考試法第七條第五款定有
    「曾犯煙毒罪或違反麻醉藥品之管理，經判刑確定者，或通緝有案尚未結案者」
    不得任用之規定，惟公務人員任用法第二十八條第五款則規定：「犯前二款以外
    之罪，判處有期徒刑以上之刑確定，尚未執行或執行未畢者」除有受緩刑之宣告
    者外，均不得為公務人員，其範圍較公務人員考試法第七條第五款所定之範圍更
    廣，顯已包括公務人員考試法第七條第五款所稱之曾犯煙毒罪或違反麻醉藥品之
    管理，經判刑確定者，或通緝有案尚未結案之範圍，原處分及原決定以公務人員
    考試法第七條第五款定有「曾犯煙毒罪或違反麻醉藥品之管理，經判刑確定者，
    或通緝有案尚未結案者」不得任用之規定，而公務人員任用法無此規定為由，認
    兩者規範不同，大法官上開解釋不適用公務人員考試法第七條之規定云云顯有誤
    會。至於原處分及原決定以被上訴人為行賄行為時係內政部警政署保安警察第一
    總隊第一大隊隊員，借調至台灣警察專科學校擔任事務員，係依據法令從事公務
    之人員，其於參加中央警察大學八十七年度二年制技術系班招生考試時，對於依
    據法令從事公務之人員，關於違背職務之行為交付賄賂，係犯貪污治罪條例第十
    一條第一項之行賄罪，為公務人員之貪污行為一節，查被上訴人為行賄行為之時
    雖具公務人員身分，惟其所犯行賄罪，係以考生之身分為之，與其公務人員之身
    分無關，原處分及原決定，以被上訴人犯行賄罪時具有公務人員身分，其行為即
    屬公務人員之貪污犯行云云，亦屬誤解法律。綜上所述，本件原處分及原決定均
    於法不合，因將原決定及原處分均予撤銷，並判命上訴人舉辦之八十九年特種考
    試第一次司法人員考試四等考試監所管理員考試應錄取被上訴人。
五、本院經核原判決於法並無不合。上訴意旨仍執詞主張司法院大法官會議於六十八
    年所作之釋字第一五八號解釋，係在維持五十一年所作之釋字第九十六號解釋，
    就從事公務之人員曾犯戡亂時期貪污治罪條例第十一條第一項之行賄罪，可否不
    受公務人員任用法所定貪污行為不得為公務人員之限制而為解釋，鑑於公務人員
    考試法與公務人員任用法立法之意旨及規範之對象、內容有別，其有關不得應考
    及不得為公務人員之消極資格限制並不完全相同，如現行公務人員考試法第七條
    第五款規定應考人「曾犯煙毒罪或違反麻醉藥品之管理，經判刑確定者，或通緝
    有案尚未結案者」不得應考，但公務人員任用法第二十八條並無具有該款消極資
    格者不得為公務人員之規定，故公務人員考試法第七條第二款並不當然有上開大
    法官會議釋字第一五八號解釋之適用，合先陳明。另被上訴人引據司法院大法官
    會議釋字第九十六號解釋，以刑法第一百二十二條第三項之行賄行為性質上不屬
    於瀆職罪，認為行賄行為並非貪污行為，惟就刑法瀆職罪章與貪污治罪條例條文
    對照，二者內容不盡相同，行賄行為性質即使非屬瀆職罪，亦不排除其貪污罪之
    適用。又按貪污治罪條例之制定，目的在嚴懲貪污，澄清吏治，故凡依據法令從
    事公務之人員或受公務機關委託承辦公務之人員，如犯該條例之罪，均應依該條
    例處斷，亦即均係貪污罪行，該條例第一條及第二條規定甚明。查貪污治罪條例
    各條之罪，除如第二條後段、第三條、第十一條第二項、第十六條第三項明定犯
    罪主體非公務人員外，其餘均以具有公務人員身分為必要，均為公務人員之貪污
    行為。本案被上訴人前為內政部警政署保安警察第一總隊第一大隊隊員，借調至
    台灣警察專科學校擔任事務員，係依據法令從事公務之人員，其於參加中央警察
    大學八十七年度二年制技術系班招生考試時，對於依據法令從事公務之人員，關
    於違背職務之行為交付賄賂，係犯貪污治罪條例第十一條第一項之行賄罪，為公
    務人員之貪污行為。被上訴人既曾服公務有貪污行為，自應適用公務人員考試法
    第七條第二款之規定。原判決認本件無公務人員考試法第七條第二款之適用，顯
    有適用法令不當之違法。且所載理由復未完備，亦有判決不備理由之違法。又被
    上訴人因前述行賄罪，經判處有期徒刑一年四個月，褫奪公權三年，雖經宣告緩
    刑，而緩刑如未撤銷，其刑之宣告失其效力，所稱刑之宣告失其效力，係指主刑
    之宣告失其效力而言，不及於從刑，況公務員懲戒法第三條第二款規定，公務員
    依刑事確定判決受褫奪公權之宣告者，其職務當然停止，又司法院大法官會議釋
    字第八十四號解釋略以，公務員依刑事判決，受褫奪公權之宣告者，雖同時諭知
    緩刑，其職務亦當然停止，具見緩刑宣告之效力，並不及於褫奪公權，而自裁判
    確定時起算褫奪公權期間。被上訴人於八十九年一月二十九日經判決確定，而系
    爭考試於同年二月二十六日起舉行兩天，被上訴人既仍在褫奪公權期間，依公務
    人員考試法第七條第三款規定，亦應喪失應考試服公職之權利，從而原處分，洵
    無不當等語。然查「被判褫奪公權而宣告緩刑者，在緩刑期間內，仍得應省縣公
    職候選人考試，．．．」；「刑法第七十六條所謂刑之宣告失其效力，包括主刑
    從刑在內，曾受徒刑及褫奪公權之宣告者，於緩刑期滿，而緩刑之宣告未經撤銷
    時，依該條規定，褫奪公權之宣告，亦失其效力。」司法院三十六年院解字第三
    五一九號、三十七年院解字第三九三○號分別著有解釋。另依刑法第三十七條第
    二項宣告褫奪公權者，自主刑執行完畢或赦免之日起算，同法條第五項亦定有明
    文。是被上訴人尚於緩刑期間內，其被宣告之褫奪公權，迄今尚未起算，至於緩
    刑期滿前，緩刑之宣告是否經撤銷，而執行主刑及從刑，係屬被上訴人得否任用
    為公務人員之另一問題。又本件爭點係被上訴人參加系爭考試之應考資格，與公
    務員懲戒法關於職務當然停止之規定無涉。上訴人所稱刑之宣告失其效力，係指
    主刑之宣告失其效力，不及於從刑；緩刑宣告之效力，不及褫奪公權之宣告者；
    系爭考試期間，被上訴人仍在褫奪公權期間云云，容有誤會。況查原判決業已敘
    明雖司法院大法官會議作成釋字第一五八號解釋係就公務人員任用法第十五條第
    二款（現修正為第二十八條第四款）之規定作成之解釋，惟該條之規定與公務人
    員考試法第七條第二款之規定內容完全相同，且依公務人員考試法第三條第二項
    規定，特種考試錄取人員僅取得申請舉辦特種考試機關及其所屬機關有關職務任
    用之資格，其位階顯較公務人員之任用為低，司法院大法官會議釋字第一五八號
    解釋對曾犯行賄罪者既已作成解釋認不適用公務人員任用法之規定，同理曾犯行
    賄罪者，亦不適用公務人員考試法第七條第二款之規定。且公務人員任用法雖不
    若公務人員考試法第七條第五款定有「曾犯煙毒罪或違反麻醉藥品之管理，經判
    刑確定者，或通緝有案尚未結案者」不得任用之規定，惟公務人員任用法第二十
    八條第五款則規定：「犯前二款以外之罪，判處有期徒刑以上之刑確定，尚未執
    行或執行未畢者」除有受緩刑之宣告者外，均不得為公務人員，其範圍較公務人
    員考試法第七條第五款所定之範圍更廣，顯已包括公務人員考試法第七條第五款
    所稱之曾犯煙毒罪或違反麻醉藥品之管理，經判刑確定者，或通緝有案尚未結案
    之範圍，原處分及原決定以公務人員考試法第七條第五款定有「曾犯煙毒罪或違
    反麻醉藥品之管理，經判刑確定者，或通緝有案尚未結案者」不得任用之規定，
    而公務人員任用法無此規定為由，認兩者規範不同，司法院大法官會議上開解釋
    不適用公務人員考試法第七條之規定，顯有誤會等情。明確詳述其得心證之理由
    ，有如前述，且與前開法令規定及解釋意旨並無不合，尚無上訴人所指判決不備
    理由之違法，縱原審雖有未於判決中加以論斷者，惟尚不影響於判決之結果，與
    所謂判決不備理由之違法情形不相當；亦難謂有判決不適用法規或適用不當之違
    法。至於上訴人其餘訴稱各節，乃上訴人對法律上見解之歧異，就原審取捨證據
    、認定事實之職權行使，指摘其為不當，均無可採。綜上所述，上訴意旨，指摘
    原判決違誤，求予廢棄，難認有理由，應予駁回。
據上論結，本件上訴為無理由，爰依行政訴訟法第二百五十五條第一項、第九十八條
第三項前段，判決如主文。
中　　華　　民　　國　　九十一　　　年　　　十　　　　月　　三十一　　　日
                    最 高 行 政 法 院  第 五 庭
                                審 判 長 法  官　　　徐　樹　海
                                         法  官      廖  宏  明
                                         法  官　　　鄭　淑　貞
                                         法  官　　　林　家　惠
                                         法  官　　　林　茂　權
右  正  本  證  明  與  原  本  無  異
　　　　　　　　　　　　　　　　　　　　 法院書記官　王　褔　瀛
中　　華　　民　　國　　九十一　　　年　　　十　　　　月　　三十一　　　日
